臺灣彰化地方法院民事判決　99年度訴字第993號
原　　　告　李信享
訴訟代理人　林世祿律師
被　　　告　祭祀公業李榮德
法定代理人　李文雄
訴訟代理人　李進建律師
複　代理　　張貴輝
上列當事人間請求確認派下權存在事件，本院於民國100年11月
30日言詞辯論終結，判決如下：
    主  文
原告之訴駁回。
訴訟費用由原告負擔。
    事實及理由
壹、程序事項
一、按法律關係之存否不明確，致原告在私法上之地位有受侵害
    之危險，而此項危險得以對於被告確認判決除去之者，即得
    依民事訴訟法第247條之規定提起確認之訴。本件原告請求
    確認之被告祭祀公業派下權非僅係身分權，並為財產權之一
    種，被告既否認於原告之派下權存在，原告在私法上之地位
    ，即有受侵害之危險，故請求確認其派下權存在，其訴訟標
    的仍為法律關係，自有即受確認判決之法律上利益，合先敘
    明。
二、被告經合法通知未於最後言詞辯論期日到場，核無民事訴訟
    法第386條各款所列情形，爰依原告之聲請，由其一造辯論
    而為判決。
貳、實體事項
一、原告起訴主張：
  (一)原告係訴外人李健（另名李清壘）之繼承人，又原告之父為
    訴外人李錦添，訴外人李健為訴外人李錦添之曾祖父，訴外
    人李清壘即李健為被告之派下員，但被告於清理時，將訴外
    人李健（即李清壘）誤繕為李清疊，並偽稱絕亡，向彰化縣
    大村鄉公所申報，致使原告未被列為被告之派下員，原告遂
    爰依民事訴訟法第247條規定提起本件訴訟。
  (二)觀諸本院向彰化縣大村鄉公所函調之被告申報資料，可知被
    告之規約並不實在。被告申報之原派下由原管理人訴外人李
    木墻之後人，一直擴張至不同房之人，其中原稱絕亡之李牛
    港之後人，亦經異議而補列，可知申報絕亡之人未必絕亡，
    且應為派下之人，非僅被告所列之人。
  (三)昔日因知識水準較低，常發生真名與戶籍、公媽牌等所書之
    名不符之情形，甚且又有本名以外之字或號，此由上述申報
    資料中訴外人李牛母即李牛港，訴外人李清火竟然是李知古
    ，訴外人李清和為李清知，訴外人李朝恭為李朝玉等可知，
    訴外人李清壘為李健，不無可能。尤觀諸訴外人李觀華這乙
    房所提出之公媽牌記載之第16世乃訴外人李崇秀，原管理人
    訴外人李木墻這一房之神主牌記載16世為訴外人李達秀，並
    非李榮德，但亦列為李榮德之後人即派下，故愈證姓名不同
    ，並不代表即非派下，原因即如上述。又被告提出之祖譜及
    原告家留之祖譜，均可證明原告為李榮德之子孫。
  (四)訴外人張萬福為被告派下訴外人李文煥之妹婿，而訴外人李
    文煥即被告派下訴外人李牛母（即李牛港）之後代，與被告
    現在派下訴外人李麗珍之父訴外人李金鐘乃同祖父即訴外人
    李吝之後代，訴外人張萬福既然非派下，但必知派下之事，
    供述最屬客觀可信，而訴外人李金鐘為證人之叔伯輩，因此
    其證明訴外人李文煥與原告之父訴外人李錦添「是」李榮德
    後代，「他們是同宗，他們拜同一公媽」即訴外人李錦添「
    是」去山腳路拜公媽，「以前是在李金鐘綽號阿鐘那邊拜，
    因為八七水災公媽被水沖走」，亦「有」去證人李清交那房
    拜，故原告確為李榮德之後代，即為派下。
  (五)證人李金隆、證人李清交、證人李進標對於原告不利證詞部
    份不實在，因為證人李金隆坦承證人三人一起來作證，而證
    人李進標卻稱「是我自己來的」，再加上證人李金隆紙袋上
    已擬有答案之情事可知三人已事先勾串，甚且紙上寫著「隨
    便找個證人」言詞，更知渠等心態。
  (六)證人李金隆於本院作證時，否認「訴外人李錦添與訴外人李
    麗珍同一房」及「有聽過被告派下員住在大村鄉村上國小附
    近」之事實，但原告姊姊為了蒐證於99年10月21日找證人李
    金隆時，其主動說出「你去問李麗珍，他就知道」、「你們
    要是同房，你們跟李麗珍他同房」、「你們就去問，你同房
    李麗珍」、「我就跟你說，村上國小校門口，我有聽說過，
    那兒有啦」、「李銘豐（即李文煥後人）的公媽也拜跟你們
    一樣的『誰不知』李銘豐也是靠李麗珍他們那房的」，顯然
    有偽證之情事，又原告姊姊從未提及訴外人李建、李清壘（
    系統表誤載為疊，但被告公媽牌上乃「壘」），只有提及訴
    外人李錦添，但證人卻可在其攜帶之系統表上加註「李建」
    文字，且事實上原告姊姊從未提及「李建」二字，故愈證證
    人明知原告乃李清壘之後代。
  (七)證人李清交在本院作證否認賣地，不認識訴外人李錦添，否
    認訴外人李錦添拜公媽及定公媽及與訴外人李麗珍同房等事
    實，但原告姊姊於99年10月23日為了蒐證找證人李清交時，
    其稱有賣地找仲介之事，並坦承「阿添來這裡拜公媽這正確
    ，我們都有看過，正確，正確」，並主動說其歲數「較多」
    訴外人李錦添，並一再承認「阿添回來拜公媽這我們不可以
    否認」，並承認蓮花池那邊的公媽是從這裡遷出去「這是沒
    有錯」，「你們阿公阿祖完全都是李榮德的派員傳下，絕不
    會丟掉」、「阿添和我是同輩」，故愈證原告為派下，證人
    偽證。
  (八)證人李進標至少在本院坦承「我聽過我父親說過」訴外人李
    錦添在世時有到他們那裡的公廳拜公媽及分公媽之事實，且
    其當時已10出頭歲，且其與證人李清交拜一樣的公媽，10幾
    歲已知事情，可記住其父說過，即證原告主張為事實，尤其
    其乃敵對證人。
  (九)原告姊姊99年10月11日偕母拜訪訴外人李文富之配偶訴外人
    李黃秋銀之錄音蒐證，其坦承叫訴外人李錦添「阿叔」及至
    阿鐘拜公媽、80幾年蓋章賣地，訴外人李錦添亦有蓋章，「
    你跟阿鐘即李金鐘伊分合法合理」、「以前你們公媽擺這樣
  我有看、來這拜」云云，故原告確為派下。
  (十)女婿未必不祭拜女方之公媽，如招贅婚、或有約定一些子女
    需從母姓者，亦需拜女方即母方之公媽，甚且是女方斷嗣時
    亦有祭拜之可能，被告稱證人張萬福不可能祭拜稍嫌武斷。
  (十一)被告派下員系統表可知證人張萬福與原告同為訴外人李子德
    這一房之女婿，即為訴外人李錦添之姪女婿，而被告亦於10
    0年6月30日答辯(一)狀理由(二)中自認「本件證人張萬福娶李錦
    添姪女為妻」，亦足證明原告為派下，即亦為訴外人李振芳
    之後代。
  (十二)原告若有意偽造公媽牌，則訴外人李坤森家與原告家之公媽
    牌必完全相同。原告與訴外人李坤森家之公媽會不同，理由
    乃因訴外人李坤森家之公媽乃延自山腳路之公媽，而原告之
    公媽雖延自山腳路，但仍以手中之資料補其不足。
  (十三)被告之公媽牌中訴外人李牛港亦無太太之記載，但其繼承系
    統表中亦承認訴外人李牛母（即李牛港）有後人，亦為派下
    ，而原告及訴外人李坤森之公媽牌中亦是只記載訴外人李牛
    港，亦無太太記載。
  (十四)縱原告非訴外人李清壘後代，但絕對是李榮德後代，否則李
    健、楊氏目為何未在公媽牌出現呢？造假不可能捨棄戶籍，
    尤其原告早已取得被告公媽牌內容等語，並為訴之聲明：1.
    確認兩造間之派下權存在。2.訴訟費用由被告負擔。
二、被告則以：
  (一)依一般民間習俗或慣例或長久慣行之家族祖宗祭祀常情，證
    人張萬福娶訴外人李錦添姪女為妻，則證人張萬福之配偶既
    已入證人張萬福之家門，即應拜證人張萬福之祖先，證人張
    萬福更不可能回其配偶之原生祖宗拜，此有違祭祀倫理常情
    。故證人張萬福所述僅為湊合訴外人李錦添為被告之派下，
    顯不實在。其他證人等皆不認識訴外人李錦添、證人張萬福
    ，更無曾見證人張萬福於60年前於證人李清交之三合院正廂
    房之家族牌位拜拜。
  (二)被告提出二份由證人李清交之家族祖先牌位「定出」之公媽
    ，若為真實，則何以證人李清交之家族祖先牌位之二十世李
    清壘並無配偶？又原告所提之「仍為相當新穎且疑為近期所
    繕寫」二份公媽牌位卻僅有其中一份之祖先李清壘有配偶，
    此配偶「楊氏目」又與原告所稱之祖先李健同配偶，應為事
    後加工。且原告所提出之舊式手寫戶籍謄本，其中「楊氏目
    」之配偶係為「李健」，並無任何關於「李清壘」之字樣或
    可得推知李健即為李清壘之脈絡，是原告主張無足採。
  (三)本件派下員居住之土地上仍有非派下員訴外人游大華及本院
    所扣資料之訴外人李銘豐。訴外人李銘豐數十年居住於被告
    之土地上，前於謄派下員時，其亦主張為派下員，然經鄉公
    所查遍所有資料，並無得以推知其為派下員之脈絡，因而否
    定訴外人李銘豐為派下員至今。
  (四)原告稱證人等顯有事先勾串作偽證，並不實在。
  (五)原告姊姊數次前來證人李清交、證人李金隆、證人李進標住
    所稱李健即為李清疊，故證人李金隆始於其文件中書寫音譯
    「李建」，然並非「李健」。
  (六)證人李金隆在上面書寫「隨便找個證人」，係因當時原告胞
    姐三番兩次前來證人李金隆等人住所，又證人李金隆於本件
    管理人李文雄收到起訴狀後，與李文雄至證人李清交住所與
    訴訟代理人李進建律師為討論所書寫，何來作偽證。
  (七)本件派下土地從未有過割讓土地出賣繳納稅金之情事。
  (八)原告復提及訴外人「李牛港」即「李牛母」之派下情事。當
    時係管理人等為使派下全體住戶和諧以調解方式同意訴外人
    李牛母之後代即訴外人李學之5 個兒子為派下員，實際上當
    時訴外人「李牛港」是否即為「李牛母」之情事，並未得到
    證實。惟據原告提出之證物稱訴外人李牛母之子訴外人李進
    係於李牛港死後24年始出生，現今被告始知悉訴外人「李牛
    港」應非屬「李牛母」，「李牛母」之後代是否屬本公業之
    派下員有疑異。
  (九)「李牛港」既非屬「李牛母」，則「李牛母」之子孫，李進
    、李藤、李學、李忠益等派下員5 兄弟，及「李牛母」之子
    孫李吝、李辰（李瓜）、李金鐘、李麗珍，則皆非本公業派
    下員。原告不斷主張訴外人李錦添在訴外人「李鐘」祭拜之
    「李鐘」即非派下員，原告主張在訴外人「李鐘」處祭拜即
    不具有任何意義，原告絕非派下員。
  (十)原告又質疑被告謄出之派下員有多處違誤之情，被告仍查證
    中，即便有所違誤，亦與原告所稱其父親訴外人李錦添是否
    為派下員、「李健即為李清疊」之主張無涉等語資為抗辯，
    併為答辯聲明：1.原告之訴駁回。2.訴訟費用由原告負擔。
三、本院得心證之理由：
  (一)按派下員係指祭祀公業之設立人及繼承其派下權之人，祭祀
    公業條例第3條第4款定有明文。次按祭祀公業係屬派下全體
    公同共有祀產之總稱，其派下資格之認定，應以該祭祀公業
    之設立人及享有該設立人派下權之繼承人為限，至享祀人僅
    係公業所祭祀之祖先，並非公業之所有權人，故凡非公業之
    設立人或享有該設立人派下權之繼承人，縱為享祀人之後裔
    ，仍無派下權可言（最高法院74年度臺上字第2780號判決參
    照）。復按「臺灣之祭祀公業係屬派下全體公同共有祀產之
    總稱，其設立方式，依習慣固有以太祖為享祀人而採取廣泛
    之族人為其範圍，或以最近共同始祖為享祀人，將其範圍限
    於家產分割當時，或分財後不久所成立各家之親屬。惟不論
    何者，原則上均須為祭祀公業之設立人及其繼承人始得為派
    下，…該公業享祀人僅係公業所祭祀之祖先，並非公業之所
    有人，故凡非公業之設立人或享有該設立人派下權之繼承人
    ，縱為享祀人之後裔，仍無派下權可言。」最高法院93年度
    臺上字第902號、90年度臺上字第46號、85年度臺上字第254
    1 號判決意旨可參。據此，祭祀公業係以祭祀祖先為目的而
    設立之獨立財產，其設立須有享祀人、設立人及獨立財產之
    存在，享祀人僅係公業所祭祀之祖先，並非公業之所有人，
    又公業之派下權之取得，原則上以祭祀公業之設立人及其繼
    承人為限，縱係享祀者之後裔，仍非當然取得派下權。再按
    依據臺灣習慣，祭祀公業通常係由子孫於鬮分家產時，抽出
    一部分而設立，或由已分別異居之子孫提供財產共同設立，
    此為常態事實，當事人若主張祭祀公業為其先祖一人所設立
    ，依舉證責任分配之原則，自應由主張變態事實之當事人負
    舉證責任。
  (二)本件原告主張其為被告祭祀公業之派下員，揆諸前揭最高法
    院判決意旨及說明，自應舉證證明其為被告祭祀公業設立人
    之繼承人，惟經本院依職權向彰化縣大村鄉公所調閱被告祭
    祀公業所有申設資料，依據回函檢附之「公業李榮德沿革書
    名書」，其上記載「組織管理：本公業為李榮德派下李木材
    、李木墻、李永鐵等為祭祀先祖李榮德，已所有財產於明治
    42年即民前3年11月13日記為公業所有，設祀堂於彰化縣大
    村鄉○○村○鄰○○路86號，並無訂立任何規約……源管理
    人李木墻於民國7年11月15日死亡，公業乏人管理」，另稽
    之大村鄉公所回函檢附之被告祭祀公業變動派下現員系統表
    ，其所列之派下員均無原告主張之先祖李健（另名李清壘）
    之繼承人，而依原告所提出之卷內證據，並無設立人為李健
    （另名李清壘）之相關資料，原告於本院審理時亦自承：至
    少由公媽牌可以證明原告是李榮德之後代等語（見本院卷第
    344頁），然縱使原告主張其為李榮德之後代，其有祭祀李
    榮德為真實，惟臺灣之祭祀公業既為設立人為祭祀享祀人之
    目的而設立，設立人未必即係享祀人本人或其第二代子孫所
    設立，且享祀人未必係設立人自己之祖先，故其派下員資格
    僅限於設立人及其繼承人，並非享祀人之所有後代子嗣均具
    有派下員資格。準此，尚難僅以原告係享祀者李榮德之後代
    子嗣，即遽認原告主張之先祖李健（另名李清壘）為被告祭
    祀公業之設立人，或推認原告具有被告祭祀公業之派下員資
    格。
四、綜上所述，依原告所提出之現有證據資料，尚不能證明原告
    主張之先祖李健（另名李清壘）為被告祭祀公業之設立人，
    原告訴請確認其對被告祭祀公業之派下權存在，為無理由，
    應予駁回。
五、本件事證已臻明確，兩造其餘攻擊防禦方法及所提證據已予
    審究，核與判決結果不生影響，爰不一一論述。
六、據上論斷，原告之訴無理由，爰依民事訴訟法第385條第1項
    前段、第78 條，判決如主文。
中    華    民    國   100    年    12    月    14    日
                  民事第一庭    法  官    黃楹榆
以上正本係正原本作成。
如不服本判決，應於送達後20日內，向本院提出上訴狀並表明上
訴理由，如於本判決宣示後送達前提起上訴者，應於判決送達後
10日內補提上訴理由書（須附繕本）。如委任律師提起上訴者，
應一併繳納上訴審裁判費。
中    華    民    國   100    年    12    月    14    日
                                書記官    彭月美